ACORDAO-COMPLETO-2454900

ACÓRDÃO 1199/2021 ATA 2/2021 - PRIMEIRA CÂMARA

VISTOS, relatados e discutidos estes autos de processo de reforma militar,
ACORDAM os Ministros do Tribunal de Contas da União, reunidos em sessão da Primeira Câmara, diante das razões expostas pelo relator e com fundamentos na Constituição Federal, art. 71, III e IX, e na Lei 8.443/1992, arts. 1º, V, e 39, II, em:
9.1. considerar legais as reformas dos srs. Elias de Souza Soares, Ereovaldo Goldani, Jadir Cardoso, José Candido da Silva Correia Júnior, José Claudio Moreno Rocha, José Luiz Grande e Marcos de Souza Freitas e determinar o registro dos respectivos atos;
9.2. considerar ilegal o ato de alteração de fundamento legal do sr. Adão Xavier Vieira e negar registro ao respectivo ato;
9.3. dispensar a devolução dos valores indevidamente recebidos de boa-fé pelo sr. Adão Xavier Vieira, nos termos do Enunciado 106 da Súmula de Jurisprudência deste Tribunal;
9.4. determinar ao Comando da Aeronáutica que adote as seguintes providências:
9.4.1. dê ciência do teor desta decisão ao sr. Adão Xavier Vieira no prazo de quinze dias e faça juntar o comprovante de notificação a estes autos nos quinze dias subsequentes;
9.4.2. suspenda os pagamentos efetuados com base no ato ora impugnado no prazo de trinta dias;
9.4.3. esclareça no prazo de trinta dias, relativamente ao sr. Anderson Renato Alcântara da Silva, o porquê de a moléstia que o acometeu tê-lo tornado inválido para o serviço militar, ao passo que não o impede de desenvolver atividades civis, segundo consta do laudo médico;
9.4.4. informe qual o posto utilizado para cálculo dos proventos do sr. Valquir Pio de Souza;
9.4.5. determinar à Secretaria de Fiscalização de Integridade de Atos e Pagamentos de Pessoal e de Benefícios Sociais que promova o destaque dos atos relativos aos militares Anderson Renato Alcântara da Silva e Valquir Pio de Souza.

PESSOAL. REFORMA. MELHORIA POSTERIOR. ART. 110 DA LEI 6.880/1980.

Primeira Câmara

Comando da Aeronáutica.

3. Interessados/Responsáveis:
3.1. Interessados: Adão Xavier Vieira (XXX.769.601-XX); Anderson Renato Alcântara da Silva (XXX.821.048-XX); Elias de Souza Soares (XXX.091.127-XX); Ereovaldo Goldani (XXX.333.430-XX); Jadir Cardoso (XXX.967.548-XX); José Candido da Silva Correia Junior (XXX.564.137-XX); José Cláudio Moreno Rocha (XXX.916.075-XX); José Luiz Grande (XXX.778.849-XX); Marcos de Souza Freitas (XXX.448.507-XX); Valquir Pio de Souza (XXX.137.117-XX).

13.1. Ministros presentes: Jorge Oliveira (na Presidência) e Benjamin Zymler (Relator).
13.2. Ministros-Substitutos convocados: Augusto Sherman Cavalcanti e Weder de Oliveira.

ACORDAO-COMPLETO-2497495

Acórdão 11288/2021 - Primeira Câmara

BENJAMIN ZYMLER

Trata-se de processo de atos de reforma de militares do Comando da Aeronáutica, inclusive de alteração de fundamento legal.
2. A Secretaria de Fiscalização de Integridade de Atos e Pagamentos de Pessoal e de Benefícios Sociais (Sefip) , em instrução automática, manifestou-se pela legalidade das concessões.
3. O Procurador Júlio Marcelo de Oliveira dissentiu parcialmente da unidade técnica, nos seguintes termos:
"Trata-se de processo consolidado com dez atos de reformas deferidas pelo Ministério da Defesa/Comando da Aeronáutica, com pareceres pela legalidade emitidos pelo controle interno e pela Secretaria de Fiscalização de Pessoal - Sefip.
A alteração da reforma do militar Adão Xavier Vieira  (peça 5) concede a vantagem estabelecida no art. 110 da Lei 6.880/1980, conforme o fundamento legal lançado no respectivo ato do e-Pessoal.
Essa concessão não merece prosperar, por ausência de previsão legal que autorize os acréscimos nos proventos, conforme o entendimento firmado pelo Acórdão 2225/2019-TCU-Plenário, cujo sumário dispõe:
Sumário: atos de reforma. Alteração de uma das concessões para elevação, em um grau hierárquico, do posto sobre o qual calculados os proventos do inativo, em face da superveniência de invalidez permanente decorrente de doença especificada em lei. Militar anteriormente reformado com proventos já calculados sobre o posto hierárquico superior, por tempo de serviço. Ausência de previsão legal para extensão da vantagem estabelecida no art. 110 da Lei 6.880/1980 a militares já reformados, bem como para o acréscimo de dois postos no cálculo dos proventos. Negativa de registro. Determinações. Legalidade e registro das demais concessões.
O ato em apreço foi encaminhado pelo controle interno em 8/6/2020, de modo que não houve o decurso do prazo de cinco anos previsto pelo Supremo Tribunal Federal, no âmbito do RE 636.553, para a apreciação de atos de natureza complexa, por parte do Tribunal de Contas da União.
Ante o exposto, o Ministério Público de Contas manifesta-se pela ilegalidade da alteração da reforma de Adão Xavier Vieira (peça 5) e aquiesce à proposição da unidade técnica, quanto aos demais atos autuados no presente processo."
É o relatório.

não há

Procurador Júlio Marcelo de Oliveira.

PESSOAL. MILITAR. REFORMA. LEGALIDADE E REGISTRO DE ALGUNS DOS ATOS. DESTAQUE DE DOIS ATOS. DILIGÊNCIA. ILEGALIDADE DO ATO DE ALTERAÇÃO DE REFORMA PARA CONCEDER MELHORIA POSTERIOR, POR AUSÊNCIA DE PREVISÃO LEGAL. ENUNCIADO 106. DETERMINAÇÕES.

REFORMA (REFO)

Secretaria de Fiscalização de Integridade de Atos e Pagamentos de Pessoal e de Benefícios Sociais (Sefip).

Trata-se de processo de reforma militar.
2. A Sefip propôs que os atos constantes destes autos fossem considerados legais e registrados.
3. Desse encaminhamento dissentiu parcialmente o Procurador Júlio Marcelo de Oliveira, por entender descabida a concessão de melhoria na reforma ao sr. Adão Xavier Vieira, por falta de amparo legal.
4. Não obstante tratar-se de ato de alteração de fundamento legal de reforma, esse  interessado foi reformado por invalidez permanente em 2010, com vigência retroativa a 10/6/2009, como se observa no formulário Sisac 10714952-07-2012-001142-6, representativo da concessão inicial de reforma, já registrada por este Tribunal (TC Processo 016.634/2018-7) .
5. De mencionar que o militar foi para a reserva remunerada em 30/4/2009.
6. O ato de reforma do sr. Adão Xavier Vieira constante da peça 5 tem por objetivo conceder a melhoria prevista no art. 110 da Lei 6.880/1980 ou apenas corrigir o ato inicial, o qual não mencionava tal vantagem, assim estabelecida no citado dispositivo legal (grifos acrescidos) :
Art. 110. O militar da ativa ou da reserva remunerada, julgado incapaz definitivamente por um dos motivos constantes dos incisos I e II do art. 108, será reformado com a remuneração calculada com base no soldo correspondente ao grau hierárquico imediato ao que possuir ou que possuía na ativa, respectivamente.                    (Redação dada pela Lei nº 7.580, de 1986) 
§ 1º Aplica-se o disposto neste artigo aos casos previstos nos itens III, IV e V do artigo 108, quando, verificada a incapacidade definitiva, for o militar considerado inválido, isto é, impossibilitado total e permanentemente para qualquer trabalho.
§ 2º Considera-se, para efeito deste artigo, grau hierárquico imediato:
a) o de Primeiro-Tenente, para Guarda-Marinha, Aspirante-a-Oficial e Suboficial ou Subtenente;
b) o de Segundo-Tenente, para Primeiro-Sargento, Segundo-Sargento e Terceiro-Sargento; e
[...]".
7. Já o art. 108 do mesmo diploma legal, estipulava:
"Art. 108. A incapacidade definitiva pode sobrevir em conseqüência de:
III - acidente em serviço;
IV - doença, moléstia ou enfermidade adquirida em tempo de paz, com relação de causa e efeito a condições inerentes ao serviço;
V - tuberculose ativa, alienação mental, neoplasia maligna, cegueira, lepra, paralisia irreversível e incapacitante, cardiopatia grave, mal de Parkinson, pênfigo, espondiloartrose anquilosante, nefropatia grave e outras moléstias que a lei indicar com base nas conclusões da medicina especializada; e [...]".
8. Ora, uma vez que o ato inicial de reforma não contemplou aumento remuneratório (de 3º Sargento para 2º Tenente) , é de se inferir que a moléstia apontada no laudo de fl. 6, peça 5, não havia ainda acometido o militar quando de sua inativação, motivo pelo qual deve ser aplicado o entendimento consubstanciado no Acórdão 2225/2019-TCU-Plenário:
"Atos de reforma. Alteração de uma das concessões para elevação, em um grau hierárquico, do posto sobre o qual calculados os proventos do inativo, em face da superveniência de invalidez permanente decorrente de doença especificada em lei. Militar anteriormente reformado com proventos já calculados sobre o posto hierárquico superior, por tempo de serviço. Ausência de previsão legal para extensão da vantagem estabelecida no art. 110 da Lei 6.880/1980 a militares já reformados, bem como para o acréscimo de dois postos no cálculo dos proventos. Negativa de registro. Determinações. Legalidade e registro das demais concessões."
9. Ademais, esse laudo apresenta inconsistências que o tornam inválido para o objetivo a que se propõe, a saber, conceder melhoria desde a inicial para o militar Adão Xavier Vieira. 
10. Em primeiro lugar, consta que o laudo teria sido emitido em 11/7/2016 pelos srs. Celso Gonçalves Bencardino (Brig. Médico) , Antônio Mannarino (Ten. Cel. Médico) e Bruno Venel de Almeida (Major Médico) . Contudo, está fundamentado na Portaria 155/DLE, do Comgep, de 18/1/2018, publicada no BCA 19, de 1º/2/2018.
11. O diagnóstico (doença especificada em lei) foi dado com base em "informação pessoal" e, sem maiores esclarecimentos, o parecer da junta médica asseverou que o militar seria portador de neoplasia maligna. Por fim, ainda sem esclarecimentos, foi dito que o parecer (que não poderia ter sido elaborado antes de 2018, conforme sua fundamentação) retroage à data da concessão inicial.
12. Assim sendo, a menos que se demonstre que a invalidez que fundamentou a reforma inicial teve por causa a moléstia apontada - ainda que, surpreendentemente, não tenha sido detectada pela primeira junta médica -, é de se presumir a existência de melhoria posterior à reforma e à margem da lei. 
13. Dado que a melhoria foi concedida cerca de sete anos após a inativação do militar, é mister demonstrar a existência de recurso administrativo tempestivo, sob pena de ocorrência de prescrição do fundo de direito.
14. Nesse sentido:
"ADMINISTRATIVO E PROCESSUAL CIVIL. AGRAVO INTERNO NO RECURSO ESPECIAL. SERVIDOR PÚBLICO. ATO DE APOSENTADORIA. REVISÃO.  (Napoleão Nunes Maia Filho) 
"PROCESSUAL CIVIL E ADMINISTRATIVO. AGRAVO INTERNO NO RECURSO ESPECIAL. SERVIDOR PÚBLICO FEDERAL. REVISÃO DE APOSENTADORIA. RECONHECIMENTO DE TEMPO ESPECIAL DE SERVIÇO PRESTADO EM CONDIÇÕES INSALUBRES ANTES DA LEI 8.112/1990. ORIENTAÇÕES NORMATIVAS 3 E 7, DE 2017, DO MPOG. RENÚNCIA À PRESCRIÇÃO. NÃO OCORRÊNCIA. 1. A jurisprudência do STJ consolidou-se no sentido de que a revisão do ato de aposentadoria para a contagem do tempo especial de serviço insalubre exercido durante o regime celetista submete-se ao prazo prescricional de cinco anos contados da concessão do benefício, nos termos do art. 1º do Decreto 20.910/1932 e que não houve renúncia ao prazo prescricional da Fazenda Pública pela edição das Orientações Normativas 3 e 7 do SRH/MPOG, haja vista que não foram expressamente incluídos por aqueles atos administrativos os servidores que, à época, já se encontravam aposentados e tiveram suas pretensões submetidas aos efeitos da prescrição. Precedentes. 2. Agravo interno não provido." (AgInt no REsp 1434024 / RS, julgado pela Primeira Turma em 24/8/2020; rel. Min. Benedito Gonçalves) .15. Já o ato de alteração do sr. Valquir Pio de Souza teria por objetivo a aplicação do benefício previsto no art. 110 da Lei 6.880/1980. Contudo, observo que o posto utilizado para fins de cálculo dos proventos (1º Tenente) , mencionado no formulário, seria o mesmo já utilizado quando da concessão inicial, o que não requereria a edição de novo ato.
16. Considerando que não foi possível localizar a portaria de alteração de reforma no Diário Oficial da União na data mencionada no formulário (6/3/2019) e que o sistema de folha de pagamentos do e-Pessoal não estava funcionado a contento quando do exame deste processo, proponho que esse ato também seja destacado e que seja realizada diligência junto ao Comando da Aeronáutica com vistas a esclarecer o posto utilizado como base para o cálculo dos proventos desse interessado.
17. Por fim, também proponho que seja destacado o ato relativo ao sr. Anderson Renato Alcântara da Silva para que a origem esclareça o porquê de a moléstia que o acometeu (neoplasia de pele não especificada) tê-lo tornado inválido para o serviço militar, mas não para as atividades civis.
Feitas essas considerações e com as vênias de estilo por dissentir parcialmente dos pareceres, VOTO por que o Tribunal adote a deliberação que ora submeto a este colegiado.
TCU, Sala das Sessões Ministro Luciano Brandão Alves de Souza, em 2 de fevereiro de 2021.
BENJAMIN ZYMLER 
Relator